臺灣臺北地方法院刑事判決　　　　　　　 99年度訴字第378號
公　訴　人　臺灣臺北地方法院檢察署檢察官
被　　　告　蕭湧運
指定辯護人　本院公設辯護人沈芳萍
上列被告因強盜案件，經檢察官提起公訴（九十九年度偵字第八
五四號），本院判決如下：
    主  文
蕭湧運意圖為自己不法之所有，以強暴至使不能抗拒，而取他人
之物，未遂，累犯，處有期徒刑壹年陸月；並應於刑之執行完畢
或赦免後，令入相當處所，施以監護貳年。
    事  實
一、蕭湧運前因竊盜案，經臺灣屏東地方法院檢察署以九十七年
    度偵字第二一九七號案聲請簡易判決處刑，並經臺灣屏東地
    方法院以九十七年簡字第七二九號判決處有期徒刑三月，於
    民國九十七年六月二十九日執行完畢出監，詎仍不知悔改，
    意圖為自己不法之所有，於民國九十八年十二月十五日下午
    八時三十分許，至臺北市○○區○○街一六八號李玉英所經
    營之刮刮樂彩券攤位前，動手欲強行取走李玉英置於攤位上
    之刮刮樂彩券十二張，每張新台幣（下同）五百元，共計六
    千元，李玉英見狀，乃與隔壁攤商林慧美共同以手壓住上開
    彩券，蕭湧運與李玉英、林慧美相持不下，蕭湧運乃出拳毆
    打林慧美，致林慧美受有左耳瘀紅三乘三公分、左耳膜穿孔
    、左臉瘀紅二乘二公分等傷害，蕭湧運以此強暴方式，至使
    李玉英、林慧美不能抗拒，俟路人楊木文制止蕭湧運繼續對
    林慧美施暴，蕭湧運方未能強盜得逞。嗣因警接獲報案，馳
    往現場逮捕蕭湧運，始查悉上情。
二、案經李玉英、林慧美訴由臺北市政府警察局萬華分局報請臺
    灣臺北地方法院檢察署檢察官偵查起訴。
    理  由
一、按被告以外之人於審判外之言詞或書面陳述，除法律有規定
    者外，不得作為證據，刑事訴訟法第一百五十九條第一項定
    有明文；次按被告以外之人於審判外之陳述，雖不符前四條
    之規定，而經當事人於審判程序同意作為證據，法院審酌該
    言詞陳述或書面陳述作成時之情況，認為適當者，亦得為證
    據；當事人、代理人或辯護人於法院調查證據時，知有第一
    百五十九條第一項不得為證據之情形，而未於言詞辯論終結
    前聲明異議者，視為有前項之同意；同法第一百五十九條之
    五規定甚明。本案認定被告蕭湧運犯罪事實之證據，其中聯
    合醫院和平院區診斷證明書屬於傳聞證據，惟因被告、指定
    辯護人與公訴人均同意上開傳聞證據之作為證據，本院審酌
    該等陳述作成之情況，陳述人亦未曾主張非出於任意性或不
    正取供，足信作成時之情況，應無違法或不當情事，因而認
    為適當，故依刑事訴訟法第一百五十九條之五規定，該等陳
    述，具備證據能力而得作為證據，合先敘明。
二、訊據被告蕭湧運矢口否認有何強盜犯行，辯稱：其當時在告
    訴人李李玉英之彩券攤只是用手壓一下彩券而已，並沒有要
    抽走攤位上的彩券，當時因為告訴人林慧美有拉扯其衣服，
    其就出手打告訴人林慧美右邊耳朵，但其是出於自衛，其沒
    有打告訴人李玉英。其靠近攤位時，有問告訴人李玉英彩券
    如何賣？告訴人李玉英說一張彩券五百元云云。經查：
（一）證人即告訴人李玉英於審理中結證稱：被告走過來，也沒
      有說要買，就要拿彩券，問被告是否要買彩券，被告就把
      彩券抽走，告訴人林慧美在伊隔壁賣麥芽糖，剛好來聊天
      ，遇到被告來抽彩券，要抽走了，告訴人林慧美就把彩券
      壓住，伊問被告是否要買，若要買要先付錢，被告就打告
      訴人林慧美，伊很緊張，怕被告打到伊，路過的先生有幫
      忙拉住被告。伊用夾子夾住彩券，還有纏住繩子，被告一
      抽彩券，彩券就會離開夾子。被告毆打告訴人林慧美時，
      伊會害怕，當時亦沒有機會反抗被告等語（見本院卷二第
      五十四頁、五十五頁反面），證人即告訴人林慧美於審理
      中亦結證稱：當時渠看到被告在前面走來走去走了好幾遍
      ，渠覺得是否有問題，後來被告走到告訴人李玉英的彩券
      攤要拿彩券，渠與告訴人李玉英就把彩券壓著，問被告要
      做什麼，被告沒有說話就直接要抽走彩券，渠和告訴人李
      玉英壓住彩券不讓被告搶，被告就一直罵髒話，後來被告
      就衝過來用拳頭直接打渠，渠不及反應，整個頭都暈了，
      耳朵也聽不到，心理感覺很害怕，到現在還是很害怕，現
      在人站在旁邊渠都會很害怕，有個男生幫渠拉住被告，被
      告才停止打渠等語（見本院卷二第五十七頁、第五十八頁
      ），證人即目擊者楊木文證稱：其聽到老闆娘說有人搶彩
      券，其就走過去，老闆娘與另一個小姐跟被告在搶彩券，
      後來被告就打一個小姐，其就用手抓住被告，叫人去報警
      等語（見本院卷二第六十一頁反面），三者證詞互核相符
      ，足認被告在未經告訴人李玉英之同意下，即強取告訴人
      李玉英所有之彩券，因告訴人李玉英、林慧美以手壓住彩
      券，被告乃毆打告訴人林慧美頭部，經楊木文制止後始停
      手，而衡諸常情，被告乃一身強力壯之年輕男子，而告訴
      人二人均為女子，被告毆打告訴人林慧美之行為造成告訴
      人林慧美受有前述之傷害，使告訴人二人心裏害怕，顯已
      抑壓告訴人二人之抗拒，足以喪失告訴人二人之意思自由
      ，是被告確有於前揭時、地強取告訴人李玉英彩券之行為
      ，並對告訴人林慧美施強暴，至使告訴人二人不能抗拒，
      惟因楊木文之阻止，被告始未取得系爭彩券而強盜未遂。
      又被告供稱：其當天並未帶錢等語（見本院卷二第六十四
      頁），足見被告明知其身無分文，無法購買彩券，而仍強
      取之，其主觀上顯有為自己不法所有之意圖。綜上，被告
      犯行堪以認定，應依法論科。
（二）被告辯解不足採信之理由：
   1、被告辯稱，其只是用手壓一下彩券而已，並沒有要抽走攤
      位上的彩券云云，惟如前所述，證人李玉英、林慧美均證
      稱，被告有押取彩券之行為等語，且被告於偵查中亦自承
      ：其有拿一疊彩券，大概四十幾張，但沒有拿走等語（見
      偵查卷第三十六頁），足見被告確有抽取彩券之行為，其
      所辯顯不足採信。
   2、被告復辯稱，當時因為告訴人林慧美有拉扯其衣服，其就
      出手打林慧美右邊耳朵，但其是出於自衛，其沒有打李玉
      英云云。按正當防衛必須對於現在不法之侵害始得為之，
      侵害業已過去，即無正當防衛可言，最高法院三十年上字
      第一○四○號判例意旨可資參佐。證人李玉英、林慧美均
      證稱，被告沒有說話就直接要抽走彩券，告訴人二人壓住
      彩券與被告相持不下，被告就衝過來用拳頭打告訴人林慧
      美等語，已如前述，足見告訴人林慧美當時並未拉扯被告
      之衣服，且縱認告訴人林慧美有拉扯被告衣服之行為，亦
      難認此已對被告構成現在不法之侵害，揆諸前揭判例意旨
      ，難認被告得主張正當防衛。
三、論罪科刑部分：
（一）核被告所為，係犯刑法第三百二十八條第四項、第一項之
      強盜未遂罪。又被告有事實欄所載之犯罪科刑執行情形，
      有臺灣高等法院被告前案紀錄表在卷足憑，其於徒刑執行
      完畢後五年內故意再犯本件有期徒刑以上之罪，為累犯，
      應依刑法第四十七條第一項之規定加重其刑。又被告上開
      強盜行為，因遭楊木文阻止，致未強盜財物得逞，已著手
      於強盜犯行之實行而不遂，為未遂犯，依刑法第二十五條
      第二項之規定，按既遂犯之刑度減輕之。另被告經本院送
      臺北市立聯合醫院松德院區鑑定其犯案時之精神狀態，鑑
      定結果認「綜合以上所述蕭員（指被告）之過去生活史、
      疾病史、身體檢查、精神狀態檢查、與心理評估結果，本
      次鑑定認為蕭員係一『精神分裂症』之患者，而蕭員於本
      案發生時，受『精神分裂症』此一精神障礙急性狀態之影
      響，致使其辨別其行為違法之能力（即辨別是非能力）與
      依其辨識而行為之能力（即控制行動能力），顯著減低。
      蕭員於十七歲時開始呈現精神病症狀，就其疾病病程及臨
      床表現，其罹患『精神分裂症』應屬確實，且迄今已十餘
      年。就鑑定所見蕭員雖於案發前處於精神病狀態之急性期
      ，但其涉案行為並非急性精神病症狀（如幻覺及妄想）之
      影響，而致無法辨識或不能依其辨識而行為，亦即並非無
      責任能力狀態。然而，蕭員雖精神病狀態急性期之影響以
      致無法詳細陳述涉案過程，蕭員於案發當時之現實判斷能
      力與臨場處理能力，確實顯著低於常人，且其罹患精神分
      裂症之情形確實，足見蕭員長期受慢性精神障礙影響而致
      使其知覺理會及判斷作用及自由決定其意思之能力呈現顯
      著缺損。因此，本次鑑定認為，蕭員涉案當時，受精神障
      礙之影響，致使其辨別其行為違法之能力與依其辨識而行
      為之能力，顯著減低。」等語，有臺北市立聯合醫院九十
      九年十二月十三日北市醫松字第○九九三四○三九四○○
      號函及所附精神鑑定報告書一份（見本院卷二第二十九至
      三十一頁）在卷可佐，而上揭精神鑑定報告書既係由精神
      科醫師所製作，並參酌被告先前之就醫紀錄及卷內相關證
      據，瞭解被告之生長史、發展史、精神疾病史後，本於專
      業知識與臨床經驗，綜合判斷被告之症狀所為之判斷，無
      論鑑定人之資格、理論基礎、鑑定方法及論理過程，自形
      式上及實質上而言，均無瑕疵，堪認上開鑑定報告書之結
      論可採，而足認被告行為時因為精神障礙，致使其辨別其
      行為違法之能力與依其辨識而行為之能力，顯著減低，爰
      依刑法第十九條第二項之規定遞減輕其刑，並依法先加後
      減之。
（二）爰審酌被告強盜告訴人李玉英之財物，破壞社會秩序與治
      安，暨其犯後始終否認犯行，難認有悔悟之意，且迄今仍
      未能與告訴人達成和解，及其犯罪動機、目的、手段、品
      行、智識程度等一切情狀，量處如主文所示之刑，以示儆
      懲。又依前揭臺北市立聯合醫院松德院區精神鑑定報告書
      所載：「四、…本次鑑定前，蕭員於本院松德院區就診記
      錄如下：「1、九十一年十二月二十六日：病歷記載蕭員
      因『幻聽、被害妄想、怪異行為而來本院求診』診斷為『
      精神分裂症』。2、九十二年十二月十八日至九十三年二
      月二十七日：第一次住院，診斷為『精神分裂症』，出院
      後不規則就診。3、九十三年七月二十八日至九十三年十
      二月二十一日第二次住院：病歷記載，九十三年六月蕭員
      曾在情緒激動下撞破玻璃，割傷右手腕至（臺北市立）和
      平醫院縫合韌帶，因對父親暴力攻擊而住本院（松德院區
      ）加護病房，穩定後轉急性病房」，出院後不規則追蹤。
      4 、九十九年九月二日第三次住院：依病歷記載，蕭員於
      九十五年家人搬至高雄時曾在凱旋醫院住過兩次，九十八
      年六月搬回台北後繼續於本院門診追蹤，不規則回診，平
      時多在外遊蕩並且仍有嚴重精神症狀；且有怪異行為，將
      衛生紙、肥皂、石頭等塞入馬桶；住院前兩個月與三歲的
      姪子多暴力行為，入院前一天欲用大捆龍眼砸姪子，用鐵
      條攻擊父親。鑑定時，蕭員仍於精神科急性病房住院治療
      。六、結論：…蕭員此次犯行與其精神障礙未獲治療有關
      ，為避免再次發生類似情事，鑑定人建議蕭員應受持續之
      精神科治療」等語，有前揭精神鑑定報告書在卷可參，足
      見被告罹患「精神分裂症」，並未按時回診接受治療，且
      有多次暴力攻擊父親、三歲姪子之行為，而其此次犯行與
      其精神障礙未獲治療有關，又證人李玉英證稱：這件事情
      發生之後，伊都很緊張，被告有次白天來伊攤位罵人，有
      次又拿礦泉水要潑伊等語（見本院卷第五十五頁），足認
      被告有再犯及危害公共安全之虞，為防衛社會安全，並給
      予被告相當之監督保護，爰依刑法第八十七條第二項、第
      三項規定，諭知被告於刑之執行完畢或赦免後，令入相當
      處所，施以監護二年。
（三）按刑法上之搶奪罪，其為奪取他人所有物雖與強盜罪無殊
      ，但搶奪行為僅指乘人不及抗拒而為奪取者而言，如果施
      用強暴脅迫使人不能抗拒而為奪取，即應成立強盜之罪。
      至所謂強暴脅迫手段，祇須抑壓被害人之抗拒，足以喪失
      其意思自由為已足，縱令被害人實際並無抗拒行為，仍於
      強盜罪之成立，不生影響，最高法院二十年非字第八十四
      號判例意旨可資參照。如前揭理由二（一）所述，被告毆
      打告訴人林慧美頭部之行為，已抑壓告訴人二人之抗拒，
      足以喪失告訴人二人之意思自由，雖告訴人二人並無反抗
      行為，揆諸前揭判例意旨，應認被告之行為構成強盜未遂
      罪，指定辯護人認係構成搶奪未遂罪，容有誤會，併此敘
      明。
據上論斷，應依刑事訴訟法第二百九十九條第一項前段、刑法第
三百二十八條第一項、第四項、第四十七條第一項、第十九條第
二項、第八十七條第二項、第三項，判決如主文。
本案經檢察官謝憲杰到庭執行職務
中    華    民    國   100    年    3     月    31    日
                  刑事第九庭審判長法  官  鄭富城
                                  法  官  徐淑芬
                                  法  官  張詩芸
以上正本證明與原本無異。
如不服本判決應於收受送達後10日內向本院提出上訴書狀，並應
敘述具體理由；其未敘述上訴理由者，應於上訴期間屆滿後20日
內向本院補提理由書（均須按他造當事人之人數附繕）「切勿逕
送上級法院」。
                                書記官  顏淑華
中    華    民    國   100    年    3     月    31    日
附錄法條：
中華民國刑法第328條
（普通強盜罪）
意圖為自己或第三人不法之所有，以強暴、脅迫、藥劑、催眠術
或他法，至使不能抗拒，而取他人之物或使其交付者，為強盜罪
，處 5 年以上有期徒刑。
以前項方法得財產上不法之利益或使第三人得之者，亦同。
犯強盜罪因而致人於死者，處死刑、無期徒刑或 10 年以上有期
徒刑；致重傷者，處無期徒刑或 7 年以上有期徒刑。
第 1 項及第 2 項之未遂犯罰之。
預備犯強盜罪者，處 1 年以下有期徒刑、拘役或 3 千元以下罰
金。